【裁判字號】    98,簡上,53
【裁判日期】    990315
【裁判案由】    債務人異議之訴
【裁判全文】
臺灣基隆地方法院民事判決              98年度簡上字第53號
上  訴  人  乙○○
訴訟代理人  甲○○
被  上訴人  丙○○
訴訟代理人  楊政雄律師
上列當事人間債務人異議之訴事件，上訴人對於中華民國98年10
月2 日本院基隆簡易庭98年度基簡字第218 號第一審判決提起上
訴，本院第二審合議庭於中華民國99年3 月1 日言詞辯論終結，
判決如下：
    主  文
上訴駁回。
第二審訴訟費用由上訴人負擔。
    事實及理由
一、上訴人於原審起訴主張：兩造為居住於基隆市○○街17號同
    一建物之鄰居，因上訴人於該公寓頂樓加蓋建物，被上訴人
    以無權占有向本院提起訴訟，訴請上訴人拆除加蓋建物，經
    本院以97年度訴字第159 號案件（下稱前案）受理，嗣兩造
    成立訴訟上和解，和解內容略以：「被告（即上訴人）應於
    民國98年1 月20日以前將…樓頂上之如附圖編號A 、面積62
    平方公尺，編號C 、面積13平方公尺之建物拆除，將該二部
    分屋頂平台返還原告（即被上訴人）及其他共有人全體，如
    屆期未履行或未另成立其他訴訟外之和解，願另給付原告新
    台幣（下同）8 萬元」，上訴人於98年1 月15日將前開除鐵
    棚架以外之建物全部拆除，上訴人既已依約定如期履行，自
    不生給付被上訴人8 萬元之義務，詎被上訴人仍持上開和解
    筆錄為執行名義，向本院聲請對上訴人強制執行，經本院以
    98年度司執字第1361號強制執行中，然被上訴人之請求權已
    不存在，爰依強制執行法第14條第1 項之規定提起債務人異
    議之訴；而上訴人雖未拆除如附圖編號A 鐵棚架屋頂及編號
    C 鐵棚架，然因上訴人於前案審理時，表示鐵棚架具有防止
    雨水侵刷屋頂平台之功能，請求保留免拆等情，經被上訴人
    表示無意見，故前案承辦法官將被上訴人原先提出和解方案
    中，應將上開土地「騰空」返還被上訴人等內容中「騰空」
    2 字予以刪除，足見雙方當時確有保留鐵棚架之真意，故被
    上訴人以上訴人未拆除如附圖編號A 、C 鐵棚架為由聲請強
    制執行，即非有據等情。並聲明：被上訴人不得依本院97年
    度訴字第159 號和解筆錄之執行名義對上訴人強制執行。
二、被上訴人則以：
（一）前案和解筆錄已記載上訴人應將如附圖編號A 面積62平方
      公尺及編號C 面積13平方公尺之建物拆除，將該二部分屋
      頂平台返還被上訴人及其他共有人全體等語，可知上訴人
      負有將如附圖編號A 及C 建物全部拆除之義務，不因和解
      筆錄有無加註「騰空」字句而異。又依附圖所示，編號C
      建物之使用現況即為「六層鐵棚架」，而因編號A 建物在
      拆除前，主體建物為加強磚造，僅屋頂為鐵棚架，是未特
      別將屋頂標示為「鐵棚架」，非得以此逕認鐵棚架非在拆
      除範圍內。
（二）前案承辦法官於該案審理期間，未表示如附圖編號A 、C
      部分建物無須拆除。又前案承辦法官雖於現場履勘時，亦
      認為若如附圖編號A 鐵棚架屋頂、編號B 、C 鐵棚架予以
      保留，具有避免屋頂漏水之功能，在勸諭和解過程中，曾
      建議被上訴人接受上訴人將鐵棚架（包含如附圖編號A 屋
      頂及編號C 鐵棚架）全部保留之請求；然基於民事訴訟採
      處分權主義之原則，在被上訴人不同意保留如附圖編號A
      屋頂、編號C 鐵棚架之情形下，前案承辦法官在和解筆錄
      上仍明確載明如附圖編號A 、C 建物必須拆除，惟將履行
      期間訂為4 個月（97年9 月19日作成和解筆錄，98年1 月
      20日以前拆除），同時勸諭上訴人在履行期間內應與被上
      訴人及其他住戶洽談訴訟外之和解，以盡量保留如附圖編
      號A 鐵棚架屋頂、編號C 鐵棚架得免拆除，故前案和解筆
      錄始有「如屆期未履行或未另成立其他訴訟外之和解」等
      語之記載。並聲明：駁回上訴人之訴。
三、原審對於上訴人之請求，以前案和解筆錄已載明如附圖編號
    A 面積62平方公尺之建物須拆除，且編號A 建物之屋頂即鐵
    棚架既為該建物之一部分，當然包括於編號A 建物內，無須
    與主建物之磚造部分分別標示，依前案和解筆錄之記載，自
    應一併拆除；又經原審勘驗前案言詞辯論期日之開庭錄音內
    容，可知前案承辦法官無保留如附圖編號A 建物之鐵棚架屋
    頂及編號C 鐵棚架免予拆除之意；另兩造於前案和解筆錄中
    ，未記載如附圖編號A 之鐵棚架屋頂及編號C 鐵棚架予以保
    留等語，足見兩造合意如附圖編號A 之鐵棚架屋頂及編號C
    鐵棚架應予拆除等情，判決駁回上訴人之訴。
四、上訴人之上訴意旨則以：
（一）前案和解筆錄記載應拆除部分為「如附圖編號A 、面積62
      平方公尺，編號C 、面積13平方公尺之建物」，而該和解
      筆錄所附附圖即土地複丈成果圖記載編號A 之使用現況為
      「六層加強磚造」，且該磚造建物鐵棚架屋頂之面積超過
      62平方公尺，因此，和解筆錄所載應拆除者，應係指磚造
      建物部分。
（二）前案承辦法官於現場履勘時，同意上訴人提出「屋頂鐵棚
      架有遮陽保護平台材質，亦可避免雨水侵刷，以防止平台
      毀損，與全體共有人有利，係屬保存行為，請免予拆除」
      之請求，被上訴人遂撤回對於如附圖編號B 鐵棚架部分之
      起訴，因此，若認上訴人應拆除如附圖編號B 以外之鐵棚
      架，將不符和解目的，且無法達到防止屋頂漏水之效果；
      又上訴人已將磚牆部分拆除，減輕屋頂平台重量，未妨礙
      其他共有人使用屋頂平台，可達被上訴人前案起訴之需求
      。
（三）自前案言詞辯論期日開庭錄音內容之譯文觀之，兩造成立
      前案和解之真意，係將牆壁部分拆除，若拆除牆壁之技術
      得保留鐵棚架，如附圖編號A 鐵棚架屋頂及編號C 鐵棚架
      即得保留；又被上訴人於前案審理期間，已撤回對於如附
      圖編號B 鐵棚架之起訴，而編號B 鐵棚架係與編號C 鐵棚
      架相連，若拆除編號C 鐵棚架，將導致編號B 鐵棚架亦無
      法繼續存在，足見如附圖編號A 鐵棚架屋頂及編號C 鐵棚
      架均無須拆除。
（四）並聲明：（一）原判決廢棄。（二）被上訴人不得依本院
      97年度訴字第159 號和解筆錄之執行名義對上訴人強制執
      行。
五、兩造不爭執之事項
    下列事實，業經兩造表示不爭執，復據本院調閱本院97年度
    訴字第159 號卷宗查明無誤，應堪認定：
（一）被上訴人以上訴人在兩造居住之公寓頂樓加蓋建物，請求
      上訴人拆除建物為由起訴，經現場測量後，上開建物即為
      本院97年度訴字第159 號卷第79頁97年6 月13日土地複丈
      成果圖之編號A （62平方公尺）、B （40平方公尺），嗣
      經被上訴人要求，將編號B 位於編號A 右側位置之鐵棚架
      ，單獨列為編號C ，故系爭建物即為本院97年訴字第159
      號和解筆錄所附土地複丈成果圖（如本判決附圖，下稱附
      圖）所示編號A （62平方公尺）、B （27平方公尺）、C
      （13平方公尺）。
（二）如附圖所示編號A 為磚造建物，屋頂為鐵棚架，編號B 、
      C 均為下無建物之鐵棚架。
（三）被上訴人原起訴請求拆除如附圖所示編號A 、B 、C ，嗣
      被上訴人於本院97年訴字第159 號案件審理期間，撤回編
      號B 之起訴。
（四）兩造於97年9 月19日達成和解，約定上訴人應於98年1 月
      20日以前，拆除如附圖所示編號A 、C 建物，將該二部分
      屋頂平台返還被上訴人及其他共有人全體，如未履行，上
      訴人願另給付被上訴人8 萬元，並作成本院97年度訴字第
      159 號和解筆錄。
（五）上訴人於98年1 月20日前已拆除如附圖所示編號A 磚造建
      物部分，但未於98年1 月20日前拆除該圖所示編號A 磚造
      建物上之鐵棚架屋頂及編號C 鐵棚架。
六、本件經本院於99年1 月13日與兩造整理並協議簡化之爭點為
    ：
（一）如附圖所示編號A 鐵棚架屋頂及編號C 鐵棚架，是否屬前
      案和解筆錄所載應拆除部分？
（二）被上訴人以上開編號A 鐵棚架屋頂及編號C 鐵棚架未於98
      年1 月20日前拆除為由，以前案和解筆錄為執行名義，聲
      請強制執行，有無理由？
七、本院爰依前開爭點，依序說明如下：
（一）如附圖所示編號A 鐵棚架屋頂及編號C 鐵棚架，是否屬前
      案和解筆錄所載應拆除部分？
    1.前案和解筆錄已載明上訴人應於98年1 月20日前，將如附
      圖編號A 、C 建物拆除，並將該二部分屋頂平台返還被上
      訴人及其他共有人全體等情，業如前述，是被上訴人辯稱
      如附圖所示A 、C 建物均在拆除範圍內等情，應屬有據。
      至於上訴人固主張附圖記載編號A 之使用現況為「六層加
      強磚造」，因此，前案和解筆錄所載如附圖編號A 應拆除
      範圍，僅限於磚造建物部分，不包括鐵棚架屋頂等情，惟
      複丈成果圖所載使用現狀，係地政機關就測量範圍內各部
      分面積之實際使用情形所為概略性之文字描述，以供法院
      及當事人得以分辨各測量範圍為何，是如附圖編號A 之使
      用現況雖載為「六層加強磚造」，然此僅屬地政機關就該
      範圍之使用現狀所為概略性之描述，非指僅就磚造建物範
      圍進行測量，亦即上訴人以此逕指附圖編號A 之範圍限於
      磚造建物部分，不及於其上鐵棚架屋等情，顯非可採；又
      如附圖編號A 為設有鐵棚架屋頂之磚造建物，業如前述，
      復有現場照片在卷可稽（見本院97年度訴字第159 號卷第
      54、56、85頁），因鐵棚架屋頂為建物之一部分，除就磚
      造建物及鐵棚架屋頂分別標示者，如附圖編號A 所指涉範
      圍自應包括磚造建物及鐵棚架屋頂，換言之，果若兩造於
      前案成立和解時，確有保留如附圖編號A 鐵棚架屋頂不予
      拆除之合意，依上所述，自應於和解筆錄內明確載明拆除
      範圍為如附圖編號A 磚造建物部分，或註明如附圖編號A
      建物之鐵棚架屋頂非在拆除範圍等內容，惟前案和解筆錄
      無該等記載，即難認上訴人主張前案和解筆錄所載如附圖
      編號A 應拆除部分限於磚造建物，不及於其上鐵棚架屋頂
      等情為可信；另上訴人固稱前開和解筆錄記載如附圖編號
      A 應拆除建物之面積為62平方公尺，而如附圖編號A 建物
      鐵棚架屋頂之面積超過62平方公尺，足見編號A 鐵棚架屋
      頂非在拆除範圍內等情，惟前案審理期間，承辦法官於97
      年6 月10日前往現場履勘時，命地政機關測量建物範圍，
      地政機關係就磚造建物及下無建物之鐵棚架之面積分別進
      行測量，並繪製複丈成果圖，復因被上訴人表示上開附丈
      成果圖所示單純鐵棚架，包括無牆壁範圍之鐵棚架及屬於
      屋頂部分之鐵棚架，請求分別測量面積等情，該案承辦法
      官遂於97年8 月4 日再次前往現場履勘，命地政機關依被
      上訴人之主張進行測量，經地政機關測量後，即繪製如附
      圖所示之複丈成果圖等情，業經本院調閱本院97年度訴字
      第159 號卷宗查明屬實（見本院97年度訴字第159 號卷第
      68、79、83至85、103、108頁），是如附圖編號A 磚造建
      物上鐵棚架屋頂雖自建物外側向外延伸，然超過建物外側
      之鐵棚架部分，即屬如附圖編號C 之範圍，易言之，如附
      圖編號A 係指磚造建物及在建物外側範圍內之鐵棚架屋頂
      ，上訴人前開主張亦非可採。
    2.上訴人固稱被上訴人及前案承辦法官於前案審理期間，均
      同意上訴人提出因如附圖編號A 鐵棚架屋頂及編號C 鐵棚
      架具有保護屋頂平台之功能而毋庸拆除之主張，是前案和
      解筆錄所載應拆除範圍，自不包含如附圖編號A 鐵棚架屋
      頂及編號C 鐵棚架等情，惟被上訴人否認曾同意上訴人之
      主張，又前案和解筆錄明確記載如附圖編號A 、C 建物均
      須拆除，亦未註明如附圖編號A 鐵棚架屋頂非在拆除範圍
      等字句，是上訴人首開主張是否可信，即非無疑。再者，
      前案承辦法官雖於前案97年9 月19日言詞辯論期日稱「那
      個A 磚造部分上面的屋頂，你說底下拆，上面拆，那你另
      外再去作防水的棚架我們不管，那是改良或是保存的行為
      」等情，然承辦法官亦表示「我不能說A 的上面的棚架不
      拆，這個不太可能的事情，因為你那個本身就是A 的屋頂
      」，此有該次開庭錄音譯文供參（見原審卷第49、50頁）
      ，足見前案承辦法官雖同意上訴人所稱鐵棚架具有保護屋
      頂平台功能等語，然仍未同意上訴人提出如附圖編號A 鐵
      棚架屋頂不予拆除之主張，況訴訟上和解之內容，係由兩
      造合意之內容定之，非以法官勸諭之內容為準，是上訴人
      僅以前案承辦法官曾同意鐵棚架具有保護屋頂平台之功能
      ，主張前案和解內容之拆除範圍不及於如附圖編號A 鐵棚
      架屋頂及編號C 鐵棚架等情，顯非可採。另上訴人訴訟代
      理人於前案97年9 月19日言詞辯論期日稱「我現在說的是
      屋頂上面的鐵皮棚架，牆壁上面的鐵皮棚架」等語後，被
      上訴人訴訟代理人即表示「那個當然要拆，那個是現場看
      的時候說屋頂要拆，是最靠馬路那邊的單純鐵棚架不拆」
      ，此有言詞辯論期日開庭錄音譯文在卷可參（見原審卷第
      49頁），足見上訴人訴訟代理人所稱「屋頂上面的鐵皮棚
      架」，應係指如附圖編號A 鐵棚架屋頂，而自上開譯文觀
      之，堪認被上訴人於前案審理時，並未同意如附圖編號A
      鐵棚架屋頂不予拆除，故上訴人主張被上訴人同意如附圖
      編號A 鐵棚架屋頂及編號C 鐵棚架無須拆除等情，即非有
      據。
    3.另上訴人雖主張被上訴人於前案審理期間，撤回要求上訴
      人拆除如附圖編號B 鐵棚架之請求，若將如附圖編號A 鐵
      棚架屋頂及編號C 鐵棚架拆除，將致編號B 鐵棚架亦無法
      繼續存在，是兩造於前案成立和解時，真意係若上訴人採
      用之拆除技術，於拆除如附圖編號A 磚造建物之際，仍得
      留存如附圖編號A 鐵棚架屋頂及編號C 鐵棚架，則此二部
      分即無須拆除等情，然上訴人所持上開主張，業經被上訴
      人否認，且前案和解筆錄亦未記載上訴人主張之內容，自
      難認上訴人之主張為可信；又被上訴人於前案起訴時，原
      請求上訴人拆除如附圖編號A 、B 、C 建物，嗣被上訴人
      於前案審理期間，撤回編號B 之起訴，業如前述，因被上
      訴人為前案原告，自得選擇起訴請求之範圍，法院僅於原
      告請求之範圍內進行審判，而被上訴人既撤回編號B 部分
      之起訴，此部分即非在前案審理範圍內，至於上訴人依前
      案和解筆錄之內容，拆除如附圖編號A 鐵棚架屋頂及編號
      C 鐵棚架後，是否將導致編號B 鐵棚架無法繼續存在之結
      果，自非前案法院所應審酌，且上訴人所持上開主張，復
      與前案和解筆錄之文意不符，即難認上訴人之主張為可信
      。
    4.綜上，前案和解筆錄已載明如附圖編號A 、C 建物均在拆
      除範圍內，且依常情觀之，該和解筆錄所載編號A 建物，
      應包括磚造建物及其上鐵棚架屋頂部分，又上訴人所持前
      揭主張均非有據，故被上訴人所稱如附圖編號A 鐵棚架屋
      頂及編號C 鐵棚架，均屬前案和解筆錄所載應拆除部分等
      情，應堪採信。
（二）被上訴人以上開編號A 鐵棚架屋頂及編號C 鐵棚架未於98
      年1 月20日前拆除為由，以前案和解筆錄為執行名義，聲
      請強制執行，有無理由？
      按訴訟上和解與確定判決有同一之效力，此為民事訴訟法
      第380 條第1 項所明定。本件兩造於前案審理期間，成立
      訴訟上和解，和解筆錄記載上訴人應於98年1 月20日前，
      將如附圖編號A 、C 建物拆除，如屆期未履行或未另成立
      其他訴訟外之和解，上訴人願另給付被上訴人8 萬元等語
      ，而上訴人於98年1 月20日前，僅拆除如附圖編號A 磚造
      建物，至於如附圖編號A 鐵棚架屋頂及編號C 鐵棚架均未
      拆除等情，業如前述，依前開規定，該和解具有與確定判
      決同一之效力，且上訴人未主張其與被上訴人另行成立其
      他訴訟外和解，則依據前案和解筆錄之記載，兩造即應依
      該和解筆錄之內容履行，而上訴人既未依期將該和解筆錄
      所載應拆除部分拆除完畢，則被上訴人依該和解筆錄之內
      容，請求上訴人拆除如附圖編號A 鐵棚架屋頂及編號C 鐵
      棚架，另給付8 萬元，並以該和解筆錄為執行名義聲請強
      制執行，自無不當。
（三）綜上所述，上訴人與被上訴人於前案審理期間，成立訴訟
      上和解，則上訴人自應於和解筆錄所載期限內，拆除如附
      圖編號A 、C 建物，然上訴人未依旨履行，則被上訴人自
      得以該和解筆錄為執行名義，對上訴人聲請強制執行，故
      上訴人請求被上訴人不得依本院97年度訴字第159 號和解
      筆錄之執行名義對上訴人強制執行，為無理由，原審判決
      上訴人敗訴，核無不合，應予維持。從而，上訴意旨以前
      詞指摘原判決不當，聲明廢棄改判，為無理由，應予駁回
      。
八、本件為判決基礎之事證已臻明確，兩造其餘攻擊防禦方法及
    所提證據，經本院審酌後，認為均不影響本院前揭審認結論
    ，爰不逐一論駁，併此敘明。
九、依民事訴訟法第436 條之1 第3 項、第449 條第1 項、第78
    條，判決如主文。
中    華    民    國    99    年    3     月    15    日
                  民事庭審判長法  官  徐世禎
                              法  官  林玉珮
                              法  官  邰婉玲
以上正本係照原本作成
本件判決不得上訴。
中    華    民    國    99    年    3     月    15    日
                              書記官  王毓嫻

司法院資訊處製作；財團法人民間司法改革基金會備份。
